【裁判字號】    91,重上更(四),94
【裁判日期】    920122
【裁判案由】    貪污治罪條例
【裁判全文】
臺灣高等法院高雄分院刑事判決                九十一年度重上更(四)字第九四號
    上  訴  人  臺灣高雄地方法院檢察署檢察官
    被      告  甲○○  男  四.
    選任辯護人  李慶榮律師
                孫守濂律師
右上訴人因被告違反貪污治罪條例案件，不服臺灣高雄地方法院八十八年度訴字第二
七八號中華民國八十九年二月二十三日第一審判決（起訴案號：臺灣高雄地方法院檢
察署八十七年度偵字第一三三一三號），提起上訴，經判決後，由最高法院第四次發
回更審，本院判決如左：
    主  文
上訴駁回。
    理  由
一、公訴意旨略以：被告甲○○原係高雄巿政府工務局養護工程處（下稱養工處）技
    工，自民國七十五年間起至八十七年間止，負責該處公務車輛所使用油票之購買
    、保管及發放等職務，為依據法令從事公務之人員，緣於民國八十五年年底，被
    告甲○○另購一部柴油用旅行車，做為經營滷味生意之工具，需常使用柴油，竟
    意圖為自己不法之所有，並基於概括之犯意，利用其職務上之機會，自八十五年
    十二月間某日起至八十六年六月間某日止，在高雄市政府，連續將其所保管該處
    公有柴油油票部分不予發放，而予以挪用，侵占入己，供其旅行車所使用，計前
    後挪用共三百二十二張，每張四十公升之柴油油票，共有一萬二千八百八十公升
    ，案發時之總價額為新台幣（下同）十六萬六千九百零四元（詳如附表所示）。
    嗣自八十六年七月間起，中國石油股份有限公司（下稱中油公司）將該公司所發
    售之油票票值由公升改為金額，被告甲○○因而需將其負責保管發放以公升為票
    面值之油票予以結算整理，其為免因挪用柴油票，無法辦理結算報銷，及被人發
    現其有挪用公用柴油票之情事，遂於八十六年九月三十日，向中油公司購買一萬
    二千四百零三公升之柴油油票（總價十五萬七千五百十九元，含稅二千四百八十
    一元，共計十六萬元，因油價調降之故），自動繳回先前所挪用之部分柴油油票
    。嗣於八十七年五月十一日，由法務部調查局高雄市調查處（下稱高雄市調查處
    ）發覺約談到案，被告甲○○自白其侵占公有油票行為，復於同年月十八日，再
    自動前往高雄市調查處自白其侵占公有柴油票之正確時間及數量，因認被告甲○
    ○涉犯貪污治罪條例第四條第一項第一款之侵占公有財物罪嫌等語。
二、按犯罪事實應依證據認定之，無證據不得推定其犯罪事實；又不能證明被告犯罪
    者，應諭知無罪之判決，刑事訴訟法第一百五十四條、第三百零一條第一項前段
    分別定有明文；次按犯罪事實之認定，應憑真實之證據，倘證據是否真實尚欠明
    顯，自難以擬制推測之方法，為其判斷之基礎，又認定犯罪事實所憑之證據，雖
    不以直接證據為限，間接證據亦包括在內，然無論直接或間接證據，其為訴訟上
    之證明，須於通常一般人均不致有所懷疑，而得以確信其為真實之程度者，始得
    據為有罪之認定（最高法院五十三年台上字第六五六號、七十六年度台上字第四
    九八六號判例參照）。又刑事訴訟法第一百五十六條第二項規定，被告之自白，
    不得作為有罪判決之唯一證據，仍應調查其他必要之證據，以察其是否與事實相
    符，立法目的乃欲以補強證據擔保自白之真實性，亦即以補強證據之存在，藉以
    限制自白在證據上之價值，而所謂補強證據，則指除該自白本身外，其他足資以
    證明自白之犯罪事實確具有相當程度真實性之證據而言（最高法院七十四年臺覆
    字第一○號判例參照）。末按侵占罪之主觀要件，須持有人變易其原來之持有意
    思而為不法所有之意思，始能成立，如僅將持有物延不交還或有其他原因一時未
    能交還，既缺乏主觀不法要件，即難以侵占罪相繩（最高法院二十三年上字第一
    九一五號、六十八年台上字第三一四六號判例參照）。
三、本件公訴人認被告涉犯貪污治罪條例第四條第一項第一款之侵占公有財物罪嫌，
    無非以被告於高雄市調查處之自白、被告購買柴油十六萬元之統一發票一紙、養
    工處八十四年一月至八十六年十二月公用油票購進紀錄影本及該處八十四年一月
    至八十六年十二月汽油、柴油油料領用登記簿正本、被告未釋出保管柴油油票相
    關資料一覽表等，為其論罪之依據。
四、惟訊據被告堅決否認有右揭侵占公有財物之犯行，辯稱：因伊母親自八十五年間
    至八十六年九月止，連續住院，就醫期間及母喪期間，經常請假並接送母親就醫
    ，情緒不佳，可能疏未記載油票發放之情形，其中有發放而未登載之可能，亦有
    可能疏未注意保管，而遺失之情事，實際上伊均未曾挪用，事後伊整理卷證後，
    發現有漏載或遺失情形，伊均自行認賠補足，不可能有挪用油票，且養工處之司
    機約有一百多人，管理不易，有時方便同仁，更換零星柴油票，漏未登載，純屬
    行政疏忽，未涉貪瀆，況伊及妻子均無使用柴油為燃料之車輛，伊在高雄市調查
    處之自白非出於自由意志，且與事實不符等語。
五、經查：
（一）被告係養工處技工，負責該處公務車輛所使用油票之購買、保管及發放等職務
      ，為依據法令從事公務之人員，自八十五年十二月間起迄八十六年六月間止，
      其所保管及發放之該處公有柴油油票，合計短缺每張面額四十公升之柴油票計
      三百二十二張，共有一萬二千八百八十公升，依當時之油價計算，總金額為十
      六萬六千九百零四元，嗣於八十六年九月三十日，向中油公司購買總價十六萬
      元之柴油油票，以彌補短缺之柴油公升數量（因油價調降之故）之事實，業據
      被告陳明在卷，並有被告未釋出保管柴油油票相關資料一覽表、統一發票一紙
      、養護工程處八十四年一月至八十六年十二月公用油票購進紀錄影本及該處八
      十四年一月至八十六年十二月汽油、柴油油料領用登記簿正本等在卷可稽（見
      高雄市調查處卷證據二、四、五及外放扣押證物）。
（二）被告固於高雄市調查處自白：「我係於八十四年間開始挪用本處（養工處）供
      公務車使用之油票作為私人轎車加油之用，其中八十五年底，我因另購一部旅
      行車，做為經營滷味生意，故曾較大量使用本處之公務車油票，就我印象當中
      ，八十六年二月間我約使用一百九十三張之四十公升柴油油票‧‧‧八十六年
      六月間我約使用一百零六張四十公升油票，計約一萬五千九百六十公升，金額
      約二十萬六千七百六十元‧‧‧另我於八十六年七月間因油票票面價由公升改
      為金額，為配合該作業，故我主動至中油營業處購買油單補回」「本處供公務
      車使用之結餘油票，均係由我負責保管，存放於我辦公室之保管箱中，我為了
      私自用於個人之轎車及旅行車加油，故不定期由該保管箱中取出供我自己車子
      加油使用」等語（見八十七年五月十一日調查筆錄）；時隔一星期復主動前往
      高雄市調查處提供其向中油公司購買十六萬元柴油油票之統一發票影本，並補
      充說明：「經我詳細核對本養工處油料領用登記簿後，我實際挪用之柴油油票
      為八十五年十二月間，使用十張四十公升油票，票號Ｚ000000000至
      Ｚ000000000；八十六年二月間，使用九十三張四十公升油票，票號
      自Ｚ000000000至Ｚ000000000；八十六年二月間，使用九
      張四十公升油票，票號自Ｚ000000000至Ｚ000000000；八
      十六年二月間，使用十張四十公升油票，票號自Ｚ000000000至Ｚ0
      00000000；八十六年四月間，使用一百張四十公升油票，票號自Ｚ0
      00000000至Ｚ000000000；八十六年六月間，使用一百張四
      十公升油票，票號自Ｚ000000000至Ｚ000000000，以上共
      計使用柴油油票（面額四十公升）三百二十二張，計一萬二千八百八十公升，
      總金額十六萬六千九百零四元。」「（問：你於八十七年五月十一日於本處供
      稱你為配合中油公司油票票面價由公升改為金額，曾至中油高雄營業處購買油
      票補回前述挪用之柴油油票，其詳情究為何？）八十六年七月起，中油公司將
      油票面價由公升改為金額，致原本我所保管以公升計價之油票，需做整理以便
      報銷結算，故我乃向中油購買總額十六萬元之柴油油票，予以補回挪用之油票
      ，我願意提供購買該筆油票之統一發票影本作為參考。」等語（見八十七年五
      月十八日調查筆錄），然被告於偵訊、原審及本院歷次審理中即堅決否認有何
      侵占油票情事，且其於高雄市調查處先後二次之自白，就侵占柴油油票之數量
      及公升數，並非一致，況被告固於高雄市調查處自白：伊自八十四年七月間起
      至八十六年四月間止，連續侵占挪用汽油油票，合計一千四百六十五公升，總
      計金額為三萬七千九百五十八元五角云云（見八十七年五月十八日調查筆錄）
      ，惟被告經高雄市調查處約談後，翌日即辦理清點移交，移交時汽油票多出八
      千餘元等情，業據證人即養工處第三科第一股股長楊建興於偵查中結證在卷（
      見偵查卷第二四頁反面），其自白侵占汽油油票部分，並經檢察官以罪嫌不足
      ，不另為不起訴處分，有八十七年度偵字第一三三一三號起訴書在卷可按。是
      被告辯稱：其於高雄市調查處之自白非出於自由意志，且與事實不符等語，尚
      非無由。證人即製作調查筆錄之調查員謝智皓雖到庭證稱：「當日訊問從上午
      九點到下午四點半，中間有休息吃午飯」等語（本院上更(二)卷第五五頁），及
      本院前審調閱被告在高雄市調查處偵訊時之錄影帶，經與被告共同勘驗結果，
      其於應訊時，與訊問人員，各就其位，被告且抽菸、喝水，應對自如，所述內
      容與筆錄記載無異等情，有勘驗筆錄附卷足佐（見本院上更(一)卷第四七、四八
      頁），然被告先後二次自白，就侵占柴油油票之數量、公升數，及侵占汽油油
      票之數量、金額等重要情節，均非一致，顯有重大瑕疵，且其於突遭約談之際
      ，精神上備感壓力，又未能說明油票短缺之正當理由，致胡亂編串以求脫身，
      尚非難以想見，自不足以其前後不一之自白，遽採為有罪判決之唯一證據。
（三）被告之配偶陳蔡麗淑係富味香食品有限公司之董事即負責人，有公司設立登記
      事項卡、董事股東名單及高雄市政府營利事業登記證影本各一份在卷可佐（見
      原審卷第二○至二二頁），富味香食品有限公司及陳蔡淑麗在高雄市監理處均
      無登記汽車紀錄，被告則有車號ＸＥ─九七五六號及二八六─四五三七號之自
      用小客車各一部，其中二八六─四五三七號車於八十四年三月三十一日因未換
      牌，經高雄市監理處裁處逕行註銷牌照登記，且被告所有上開二部自小客車，
      使用之燃料種類均係高級汽油等情，有高雄市監理處八十八年三月十九日八十
      八高市監二字第七０二七號函附之甲○○所有ＸＥ─九七五六號及二八六─四
      五三七號車車籍資料影本一份、該處八十八年三月二十九日八十八高市監二字
      第七五五三號函、台灣省公路局高雄監理所八十八年三月三十日八八高監一字
      第八八０八七一一號函各一份、甲○○行車執照影本一份在卷可稽（見原審卷
      第三一至四五頁、五○至五二頁），而富味香食品有限公司所使用之車號ＵＹ
      ─八九一三號箱型自用小客貨車，係登記股東林清賢所有，亦係使用汽油為燃
      料之事實，亦據被告陳明在卷，並有汽車車籍查詢一份附卷足憑（見原審卷第
      二三頁），被告及其配偶陳蔡淑麗、富味香食品有限公司均無使用柴油燃料之
      車輛，是被告於高雄市調查處供稱：伊挪用公務車使用之油票作為私人轎車之
      用，八十五年底因另購一部旅行車做為經營滷味生意，大量使用本處公務車油
      票云云，顯與事實不符。且被告及富味香食品有限公司所使用之上開車輛，均
      係使用汽油為燃料，衡情，被告如欲挪用公務車輛所使用之油票，應當挪用汽
      油油票，而非柴油油票，而被告於移交時，其所保管之汽油油票竟多出八千餘
      元，已如前述，益證其自白挪用公務車油票云云，尚難與事實相符。
（四）被告負責公務用油票之購買、保管、發放、銷耗統計及報銷等相關工作，審計
      部門及政風單位經常無預警抽查，每部車輛所使用之油料均須核對油報表與車
      輛碼表等情，業經證人楊建興於偵查中結證：「（問：油票如何清算？）由以
      往油報表一直連續清算下來，我到職已八年，他（被告）任職超過十年，清算
      是由十年一直清算下來」「（問：清算中有發現挪用油票情形？）有由審計處
      來查相符，我們去查也相符，每年審計部門約有一、二次查核，我們也不定期
      會同政風單位無預警的抽查，也都相符」「（問：為何你們抽查沒問題，而高
      雄市調查處調查認為他侵占汽油票三萬多，柴油票十六萬？）那段期間剛好他
      母親生病，後來過世，此期間可能他兩頭跑，疏忽未記帳，我們每月都要報表
      呈核，我每月都有核對報表，他不太可能侵占」「他已作此工作十餘年，他如
      個人有缺失，應會毀去資料，但他帳很完整，不可能有非法行為，他要面對一
      百多個司機，要侵占這十多萬油，需要有一百多個司機和他配合，應不太可能
      有非法，我們每月使用柴油、汽油約十萬，養工處每輛車用多少油都需核對油
      表，我們政風室也常不定期以油報表和車輛碼表核對，也都符合」等語在卷（
      見偵查卷第二四頁反面至第二五頁反面）；又高雄市審計處每年均派員蒞臨養
      工處（由會計室協同）抽查核對財務收支等項目，如發現缺點，隨即函請改正
      ，自八十四年至八十六年三年間，並無審計處審核通知有關油料缺失之資料，
      養工處政風室於八十六年一月十一日上午曾會同會計室稽核被告所掌管之公務
      用油情形，發現三科承辦技工（即被告甲○○）先將高級柴油三萬公升油票交
      予大隊一股顏榮茂代發，但未簽收，俟領用單在使用後補交回，三萬公升已使
      用二萬七千四百公升，並將領用單繳回、登載，尚有二千六百公升領用單未繳
      回，因此清點時少了二千六百公升，高級汽油亦先將四千二百公升油票交予顏
      榮茂代發，且未簽收，迄今（指八十六年一月十三日）領用單繳回二千六百五
      十公升，尚有一千五百五十公升領用單尚未繳回，因此清點短少一千五百五十
      公升油票，該處政風室因認第三科在核發油票不嚴謹，有所疏漏，並指示第三
      科切實檢討改進，並依程序及事務管理規則核實發給油票等情，有養工處八十
      八年四月二十一日八八高市工養處三字第五三五二號函附之政風單位會同審計
      處、財政局抽查技工甲○○掌管公務用油相關紀錄資料可稽（見原審卷第六四
      至一○二頁）。又被告之母親陳郭萬足自八十五年九月四日至八十六年七月二
      十四日止，因糖尿病、心臟病等疾病，先後多次在長庚紀念醫院高雄醫學中心
      住院、門診、急診，並於八十六年九月四日死亡，有診斷證明書及死亡證明書
      各一份在卷足徵（見偵查卷第十三至十六頁），而被告自八十五年十月起至八
      十六年十月間止，計請病假二十一日又五小時、事假七日、休假五日又四小時
      、喪假十七日、補假一日之事實，亦有養工處八十八年四月十三日八八高市工
      養處人字第五三二０號函在卷可按（見原審卷第五三頁），被告係於八十六年
      九月三十日，向中油公司購買一二四０三公升柴油，總價十五萬七千五百十九
      元，含稅二千四百八十一元，共計十六萬元之柴油油票，以補足經結算後之差
      額，有統一發票一紙附卷可佐（正本見偵查卷第十七頁），亦與其於高雄市調
      查處供稱：八十六年七月間因油票票面價由公升改為金額，為配合作業，主動
      購買油單補回云云，不相符合，若被告事先挪用油票供己所用，理當於八十六
      年七月間將其保管之油票結算整理，而非迄同年九月三十日始補足差額，否則
      在七月間結算時，即有遭人發覺之危險。是被告辯稱：因伊母親自八十五年間
      至八十六年九月止，連續住院，就醫期間及母喪期間，經常請假並接送母親就
      醫，情緒不佳，可能疏未記載油票發放之情形，其中有發放而未登載之可能，
      亦有可能疏未注意保管，而遺失之情事，俟八十六年九月底治喪完畢，發覺油
      票進出異常，經結算後自行補足差額等語，應堪予採信。
（五）被告於高雄市調查處訊問時亦供稱：本處購買公務車輛用油作業程序，係由我
      全權負責購入油票後，依據購入數量製作購油統計表；司機於請領油票時，須
      具領用單一式二聯，經上級主管核可後，持其中一聯向我領取油票，另一聯則
      由領用人保管；我即按照領用單之數量核發給油票，並依據領用單之內容登載
      領用登記簿，並於每月終依據領用單、登記簿之數字製作報告表呈核等語（見
      八十七年五月十一日調查筆錄），核與證人即養工處人員楊建興、顏榮茂、丁
      裕益、陳明煌於偵、審中所證述之流程相符（見高雄市調處卷第十頁，偵查卷
      第二五頁反面、第二六頁正、反面，原審卷第一二三頁反面，本院上更(一)卷第
      四一頁、上更(二)卷第六五頁、上更(三)卷第五二頁），復有購油統計表、油料領
      用單、領用登記簿、登記簿報告表扣案足憑（見高雄市調查處卷證據二、四、
      五及外放扣押證物），經本院調閱上述扣案證物，會同被告勘驗結果，並未發
      現被告有填載不實之領用登記簿、結算報告表或偽造司機請領油票之領用單等
      情形（見本院九十一年十二月三日勘驗筆錄），證人即高雄市調查處承辦調查
      員王大猶亦到庭結稱：「（問：如何認定被告有侵占油料的情形？）我們根據
      被告製作之購油料統計表，與領用登記簿去比對，發現有些未釋出的油票，又
      查無他在保管當中，所以認定他有侵占油票的情形」「（問：有無查到被告偽
      造油料領用單或者登載不實於領用登記簿，或其他報表？）沒有查到有偽造油
      料領用單或登載簿冊不實的情形」「（問：如果沒有偽造領用單或簿冊之情形
      ，從購油統計表及領用登記簿比對就可發現有減少油料的情形，他們審核單位
      為何沒發現？）他們政風室發現有這種情形才移送我們調查處」等語（見本院
      九十一年十二月十九日訊問筆錄），足見並無積極證據證明被告有偽造油料領
      用單，據以核銷之情事，且由前開購油統計表及領用登記簿比對就發現有油料
      短缺之情形，被告若有侵占之故意，豈有未同時偽造司機油料領用單或填載不
      實之領用登記簿、結算報告表，以使帳目相符之理？再者，證人楊建興於本院
      調查時亦證稱：「（問：你們如何督導被告油料的管理？）我們每個月都要做
      一個購油報表，審計處每年還有二次財務事務性的檢查，政風室每年也有一次
      不定期的抽查，我個人平時就注意他的報表及各方面的勤務」「（問：檢查時
      如何實際檢查？）我們檢查是以上個月結存的油票數量，加上本月購進的數量
      ，再減去本月支出的數量，等於庫存，然後再實際清點庫存的數量是否相符，
      我個人還有審計處、政風室在檢查時，都沒有發現有短缺的情形」「（問：為
      何本件實際經調查單位查獲有短缺的情形？）我們檢查時，確實沒有查到他有
      短缺的情形」「（問：是否曾發現被告有偽造油料領用單、或填載不實之領用
      登記簿、結算報表等資料？）油票領用單要偽造幾乎不可能，因為司機實際用
      油情形，他們主管單位要審核，我們也會去抽查，所以被告不可能去偽造油票
      領用單，這是油票領用單的情形。另外領用登記簿及報表，我們也沒有查到有
      不實的情形，因為我們也時常在抽查，所以被告如果有短缺的話，他應該很快
      就會補起來」等語（見本院九十一年十二月十九日訊問筆錄），核與被告所辯
      各情大致相符。是本件高雄市調處係依被告所製作之購油料統計表，與其職務
      上所登載之領用登記簿比對結果，發現有些未釋出的油票（依二者之油票票號
      勾稽核對），被告又無法說明短缺之正當理由，而認定其有侵占之行為。但侵
      占罪之主觀要件，須持有人變易其原來之持有意思而為不法所有之意思，始能
      成立，而油票發生短缺之情形，可能因發放後疏未記載，或疏未注意保管而遺
  失，原因不止一端，被告於發現短缺後即於八十六年九月三十日購入十六萬元
      之柴油以填補短差，其自動填補之時間，遠在八十七年五月十一日高雄市調查
      處約談之前七個多月，又審計部門及政風單位查核時，亦不曾發現短少，是如
      其僅將持有物延不交還或有其他原因一時未能交還，顯然缺乏主觀不法要件，
      即難以侵占罪相繩。
（六）綜上所述，被告負責養工處公務車輛所使用油票之購買、保管及發放職務，於
      八十六年九月三十日因短少柴油一萬二千八百八十公升，而向中油公司購買十
      六萬元之柴油票以補足短缺之差額，惟被告、其配偶及富味香食品有限公司均
      無使用柴油之車輛，亦查無補強證據足資證明被告自白其挪用柴油，供自己所
      用旅行車加油所用云云之真實性，是被告於高雄市調查處之自白，已不得據為
      認定被告侵占公有財物之證據，況僅憑被告保管柴油油票有短缺，事後購買補
      足差額之事實，對於侵占油票之犯罪事實，在訴訟上之證明，顯未達到通常一
      般人均不致有所懷疑，而得以確信其為真實之程度，自亦不得以此據為有罪之
      認定。被告負責保管及發放柴油油票業務，發生短少，固有疏忽，然事後結算
      後已自行補足，且亦無證據證明被告將油票侵占入己，尚難認被告有侵占公有
      財物之犯行，而以貪污罪相繩。此外，復查無其他積極證據足資證明被告有侵
      占公有財物之貪污之行為，揆諸上揭刑事訴訟法及判例之意旨，被告犯罪即屬
      不能證明。
六、原審詳述其認定依據，為被告無罪之諭知，核無不合，檢察官上訴意旨，仍執前
    詞，指摘原判決不當，求為有罪之判決，為無理由，應予駁回。
據上論結，應依刑事訴訟法第第三百六十八條，判決如主文。
本案經檢察官朱文彬到庭執行職務。
中    華    民    國      九十二      年      一      月     二十二   日
                              臺灣高等法院高雄分院刑事第八庭
                                  審判長法官  郭雅美
                                        法官  張盛喜
                                        法官  裕斗
右正本證明與原本無異。
檢察官如不服本判決，應於收受本判決後十日內向本院提出上訴書狀，其未述上訴
理由者，並得於提起上訴後十日內向本院補提理由書狀（均須按他造當事人之人數附
繕本)「切勿逕送上級法院」。
                                      書記官  吳福連
中    華    民    國      九十二      年      一      月     二十二   日


司法院資訊處製作；財團法人民間司法改革基金會備份。
